臺灣新竹地方法院刑事判決　　　　　　　100年度易緝字第3號
公　訴　人　臺灣新竹地方法院檢察署檢察官
被　　　告　徐文政
上列被告因詐欺案件，經檢察官提起公訴（87年度偵緝字第88號
），本院判決如下：
    主  文
本件免訴。
    理  由
一、公訴意旨略以：被告徐文政因所養殖之蘭花價格一直下跌，
    又向地下錢莊借錢，致週轉困難，明知已無償債能力，竟意
    圖為自己不法所有，基於概括之犯意，自民國84年年初起至
    同年年中，先後三次，在苗栗縣三義鄉，以：(一)做工程，因
    擋土牆倒塌，要賠償工人死傷錢。(二)要在南庄鄉標工程。(三)
    要發放工資為由，向告訴人古金場詐借各新臺幣（下同）50
    萬元、700 萬元、180 萬元，並簽立借據及簽發以中國農民
    銀行苗栗分行為付款人，票號為FAX0000000、FAY0000000號
    ，面額各700 萬元、50萬元之支票，以取信古金場，屆期支
    票不獲支付，人又逃匿，古金場始知受騙，因認被告涉犯刑
    法第33 9條第1 項詐欺取財罪嫌等語。
二、管轄權之說明：
    按案件由犯罪地或被告住所、居所或所在地之法院管轄，刑
    事訴訟法第5 條第1 項定有明文。又所謂「被告所在地」，
    乃指被告起訴當時所在之地而言，且以起訴時為準，至其所
    在之原因，無論自由或出於強制皆所不問，業經司法院院解
    字第3825號、院字第1247號著有解釋。本件上訴人○○○經
    臺灣台東地方法院檢察署檢察官向第一審法院提起公訴，於
    民國86年1 月10日繫屬時，係羈押於臺灣台東看守所綠島分
    舍，此有卷附資料可稽，依上開說明，第一審法院（本院按
    ：臺灣臺東地方法院）及原審法院（本院按：臺灣高等法院
    花蓮分院）自有管轄權，最高法院87年度台上字第3063號判
    決意旨可資參照。本案檢察官於87年5 月19日對被告提起公
    訴，於87年5 月21日繫屬本院，於87年5 月25日經本院分案
    以87年度易字第793 號案件審理，有起訴書、上開審理卷收
    文章、卷面資料在卷可稽，而依卷內告訴人之指述、告訴人
    陳報本院之陳報狀、被告及告訴人之戶籍資料、臺灣高等法
    院被告前案紀錄表、法務部矯正署新竹監獄在監或出監受刑
    人資料表，可知當時被告之住所雖係設於苗栗縣頭屋鄉曲洞
    村六鄰曲洞48號，被告實施詐欺罪嫌之犯罪地亦均係在告訴
    人位於苗栗縣三義鄉住處，然因被告曾於85年間曾因妨害兵
    役案件，經本院以85年苗簡字第289 號判決確定，經於87年
    5 月7 日遭緝獲後入監，於87年5 月26日執行完畢，於87年
    5 月27日出監，因此檢察官對被告提起公訴時，被告之所在
    地即係在臺灣新竹監獄中，揆諸上開說明，本院對於被告本
    案犯行即有管轄權，合先敘明。
三、按案件時效已完成者，應諭知免訴之判決；第302 條之判決
    得不經言詞辯論為之，刑事訴訟法第302 條第2 款、第307
    條分別定有明文。次按被告行為後，刑法第80、83條關於追
    訴權時效期間、停止之規定，業已於94年2 月2 日修正公布
    ，並於95年7 月1 日施行。現行刑法第2 條第1 項規定：「
    行為後法律有變更者，適用行為時之法律。但行為後之法律
    有利於行為人者，適用最有利於行為人之法律」，因追訴權
    時效期間之長、短，關係行為人是否受到刑事追訴或處罰，
    而追訴時效完成者，依刑事訴訟法第302 條第2 款規定應諭
    知免訴判決，而免訴判決為實體判決，因此關於追訴時效期
    間之修正，應屬實體刑罰法律變更，而有刑法第2 條第1 項
    規定之適用，合先敘明。
四、修正前刑法第80條規定：「追訴權，因左列期間內不行使而
    消滅：一、死刑、無期徒刑或10年以上有期徒刑者，20年。
    二、3 年以上10年未滿有期徒刑者，10年。三、1 年以上3
    年未滿有期徒刑者，5 年。四、1 年未滿有期徒刑罪者，3
    年。五、拘役或罰金者，1 年。前項期間自犯罪成立之日起
    算。但犯罪行為有連續或繼續之狀態者，自行為終了之日起
    算。」、修正前刑法第83條規定：「追訴權之時效，如依法
    律之規定，偵查、起訴或審判之程序，不能開始或繼續時，
    停止其進行。前項時效停止，自停止原因消滅之日起，與停
    止前已經過之期間，一併計算。停止原因繼續存在之期間，
    如達於第80條第1 項各款所定期間4 分之1 者，其停止原因
    視為消滅」；而修正後刑法第80條則規定：「追訴權，因下
    列期間內未起訴而消滅：一、犯最重本刑為死刑、無期徒刑
    或10年以上有期徒刑之罪者，30年。二、犯最重本刑為3 年
    以上10年未滿有期徒刑之罪者，20年。三、犯最重本刑為1
    年以上3 年未滿有期徒刑之罪者，10年。四、犯最重本刑為
    1 年未滿有期徒刑、拘役或罰金之罪者，5 年。前項期間自
    犯罪成立之日起算。但犯罪行為有繼續之狀態者，自行為終
    了之日起算」、修正後刑法第83條規定：「追訴權之時效，
    因起訴而停止進行。依法應停止偵查或因犯罪行為人逃匿而
    通緝者，亦同。前項時效之停止進行，有下列情形之一者，
    其停止原因視為消滅：一、諭知公訴不受理判決確定，或因
    程序上理由終結自訴確定者。二、審判程序依法律之規定或
    因被告逃匿而通緝，不能開始或繼續，而其期間已達第80條
    第1 項各款所定期間4 分之1 者。三、依第1 項後段規定停
    止偵查或通緝，而其期間已達第80條第1 項各款所定期間4
    分之1 者。前2 項之時效，自停止原因消滅之日起，與停止
    前已經過之期間，一併計算」。
    本件被告涉犯刑法第339 條第1 項之詐欺取財罪嫌，其最重
    法定本刑為5 年以下有期徒刑、拘役，或科或併科1 千元以
    下罰金，其追訴權時效期間依修正前刑法第80條第1 項第2
    款規定為10年，再依修正前刑法第83條規定加計因通緝無法
    開啟審判之停止進行期間（10年追訴權時效期間4 分之1 即
    2 年6 月），修法前之追訴權時效加計停止期間即為12年6
    月；而依修正後刑法第80條第1 項第2 款規定，其追訴權時
    效為20年，加計停止進行之期間（20年追訴權時效期間4 分
    之1 即5 年），則修法後之追訴權時效加計4 分之1 停止期
    間為25年。茲經比較新舊法之結果，自以修正前刑法上開規
    定，對於被告有利，依刑法第2 條第1 項規定，本件自應適
    用被告行為時之上開修正前刑法規定。
五、公訴人認被告係涉犯刑法第339 條第1 項詐欺罪嫌，該罪名
    最高法定刑為有期徒刑5 年，其追訴權時效期間，依修正前
    刑法第80條第1 項第2 款規定為10年，加計因通緝而停止時
    效進行之時間2 年6 月，合計追訴權時效為12年6 月（編號
    ）。再查：起訴書所載本案犯罪行為最後終止之日係84年
    年中，為明確計算，則以84年7 月1 日為基準；經告訴人於
    85年7 月30日向臺灣新竹地方法院檢察署提出告訴狀，而訴
    請檢察官開始偵辦，嗣因被告逃匿，經臺灣新竹地方法院檢
    察署於85年10月2 日發布通緝，致無法繼續偵查（此段期間
    約為2 月又3 日，編號），嗣被告於87年5 月7 日遭警緝
    獲到案，嗣檢察官提起公訴後，被告又逃匿，經本院於88年
    1 月7 日第二次發布通緝（第一次通緝到案日至第二次通緝
    日此段期間約為8 月，編號），有本案全部偵查、審理卷
    宗、上開各該通緝書、撤銷通緝書在卷可稽，是本件追訴權
    時效自被告最後行為終止日84年7 月1 日起算，加計上開編
    號- 各次期間，被告本次犯行追訴權時效應於97年11月
    5 日屆滿，而今被告雖於100 年5 月21日經警緝獲，然其追
    訴權之時效業已完成，依照首開說明，爰不經言詞辯論，逕
    為諭知免訴之判決。
六、據上論結，應依刑事訴訟法第302 條第2 款、第307 條判決
    如主文。
中    華    民    國    100   年    8     月    31    日
                  刑事第五庭  審判長法  官  黃美盈
                                    法  官  李毓華
                                    法  官  蔡川富
以上正本證明與原本無異。
如不服本判決應於收受本判決後10日內向本院提出上訴書狀，上
訴書狀應敘述具體理由。上訴書狀未敘述上訴理由者，應於上訴
期間屆滿後20日內補提理由書狀於本院 (均須按他造當事人之人
數附繕本 )「切勿逕送上級法院」。
中    華    民    國   100    年    8     月    31    日
                                    書記官  劉雅文